最高法院刑事判決　　　　　　　　　　　　　　　　八十八年度台上字第九七二號
　　上訴人　王燕碧即陳王燕碧.
右上訴人因偽造文書案件，不服臺灣高等法院臺南分院中華民國八十六年四月二十九
日第二審更審判決 (八十六年度上更(一)字第一○三號，起訴案號：臺灣臺南地方法院
檢察署八十三年度營偵字第一三○三號、第一三三三號) ，提起上訴，本院判決如左
：
    主  文
原判決撤銷，發回臺灣高等法院臺南分院。
    理  由
本件原判決認定上訴人王燕碧（即陳王燕碧）明知其經濟困難，竟基於意圖為自己不
法所有之概括犯意，於民國八十三年八月五日在台南縣新營市海王子文具店內，自任
會首招募每會新臺幣（下同）五萬元標息外算之支票會，會首及會員共十五人，其中
會員魏銘城參加二會，上訴人另私自以王志遠及林秀清名義加入二會，故合計為十八
會，於八十三年八月五日全部一次競標，依序排列每月得標會員，會員均須一次開立
逐月到期之支票交付按月得標之全部會員。上訴人除取得首標權利外，於競標當日又
假冒王志遠、林秀清名義，偽造其署押填寫標單，書寫林秀清之標息為六千七百元，
王志遠之標息為六千九百元，提出行使而得標。該互助會每會會款五萬元，標得一會
可收取其他會員所繳之會金支票計七十五萬元，上訴人本身一會，另冒標二會，共取
得二百二十五萬元之支票。惟至同年十二月五日起，上訴人所簽發交付會員之支票即
因拒絕往來而無法兌現。又上訴人於八十三年八月十五日前往台南縣新營市○○路五
十九巷八弄十一號李怡瑾住處，佯稱要到大陸投資，急需資金週轉，並持面額各三十
萬元之支票二紙調借同額現款，致李怡瑾陷於錯誤而如數交付等情。因而撤銷第一審
判決，改判論處上訴人行使偽造私文書罪刑，固非無見。
惟查：(一)民間互助會之標單，通常僅填寫會員之姓名及一定之金額，其內容尚不足以
獨立表示一定用意之證明，必須依習慣始足以表示該投標之會員願以標單上所載之金
額為其競標之利息，應屬刑法第二百二十條第一項（即修正前第二百二十條）以私文
書論之準私文書。原判決認定上訴人假冒王志遠及林秀清之名義，偽造其二人之署押
填寫標單，其中林秀清部分書寫標息為六千七百元，王志遠部分書寫標息為六千九百
元云云（見原判決第二面第四、五行) 。依此事實，上訴人偽造之標單既僅書寫王志
遠及林秀清之姓名及一定金額，從記載之形式上觀之，尚難認係刑法第二百十條之私
文書，必須依習慣始足以表示投標者願出競標利息之用意證明，而屬同法第二百二十
條第一項以私文書論之準私文書。原判決逕論以刑法第二百十條之偽造私文書罪，自
有適用法則不當之違法。(二)原判決認定上訴人招集之互助會每會為五萬元，標得一會
可收取其他會員所繳之會款支票七十五萬元；而上訴人本身一會加上冒標之二會，共
取得二百二十五萬元之支票。復於理由內敘明上訴人詐得之會款支票金額為二百二十
五萬元（見原判決第二面第十至十三行、第四面第十八行至第五面第一行）。惟事實
欄又記載該互助會係八十三年八月五日全部一次競標，上訴人簽發交付會員之支票至
同年十二月五日因拒絕往來而無法兌現云云。如果無訛，則上訴人於其支票拒絕往來
以前，連同本身一會及冒標二會自八十三年九月至十一月各期應納會款之支票，是否
均經提示兌現，如果已經提示兌現，得否一併計算於其詐得之金額中，即非無疑。原
判決未詳加認定，並說明所憑之依據及認定之理由，亦有可議。以上情形，或為上訴
意旨指摘所及，或為本院得依職權調查之事項，原判決既有違誤，應認有撤銷發回更
審之原因。又上訴人被訴於八十三年六月二十日向劉進興詐欺，經原審不另為無罪諭
知之部分，因公訴人認與前開有罪部分為連續犯，屬裁判上一罪，基於審判不可分原
則，應一併發回，併予說明。
據上論結，應依刑事訴訟法第三百九十七條、第四百零一條，判決如主文。
中      華      民      國    八十八    年      三      月      四      日
                              最高法院刑事第十一庭
                                  審判長法官  楊  文  翰
                                        法官  陳  正  庸
                                        法官  陳  世  雄
                                        法官  楊  商  江
                                        法官  林  錦  芳
      右正本證明與原本無異
                                              書  記  官
中      華      民      國    八十八    年      三      月      九      日
